臺灣高等法院民事判決　　　　　　　　93年度上易字第1119號
上　訴　人　甲○○
訴訟代理人　龔君彥律師
複代理人　　陳智義律師
上　訴　人　丙○○○○○○○○
訴訟代理人　劉宇堂律師
被上訴人　　乙○○
訴訟代理人　張世興律師
複代理人　　陳瓊苓律師
　　　　　　游雅玲律師
上列當事人間損害賠償事件，上訴人對於中華民國93年9月22日
臺灣臺北地方法院92年度重訴字第398號第一審判決提起上訴，
本院於94年10月11日言詞辯論終結，判決如下：
    主  文
原判決關於命上訴人連帶給付超過新台幣佰零柒萬壹仟捌佰拾
元本息部分，及該部分假執行之宣告，暨命上訴人負擔訴訟費用
之裁判均廢棄。
前開廢棄部分，被上訴人在第一審之訴及假執行之聲請均駁回。
其餘上訴駁回。
第一（確定部分除外）、二審訴訟費用由上訴人連帶負擔十分之
九，餘由被上訴人負擔。
    事實及理由
一、按訴訟標的對於共同訴訟之各人必須合一確定者，共同訴訟
    人中一人之行為有利益於共同訴訟人者，其效力及於全體，
    民事訴訟法第56條第1款定有明文。上訴人甲○○對於原判
    決提起上訴，其效力及於原審共同被告高正青，視為高正青
    亦提起上訴，合先敘明。
二、上訴人聲明：（一）原判決關於不利上訴人部分廢棄。（二
    ）前開廢棄部分，被上訴人在第一審之訴及假執行之聲請均
    駁回。
    被上訴人聲明：上訴駁回。
三、被上訴人起訴主張：伊於民國（下同）90年6月28日上午6時
    許，騎乘車號HW3-721號重型機車，沿台北市○○路○段由西
    往東向八德路2段及復興南路之交叉路口行駛，適上訴人甲
    ○○駕駛吊車行經八德路2段186號前，明知其駕駛之吊車非
    屬汽車，未依道路交通安全規則第83條第1項之規定領有臨
    行通行證，不得在道路行駛；且上開道路劃有行車分向限制
    線，不得迴車，並應注意迴車時，有無直行車輛，或應讓直
    行車先行，而依當時情形並無不能注意之情事，竟疏未注意
    ，貿然迴車，致伊閃避不及而遭撞擊，倒臥於同向快車道上
    ，受有右眼眼球破裂、角膜裂傷、併無水晶體症，右小腿脛
    腓骨開放性骨折併右肩鎖骨骨折之傷害。伊因上開傷害計支
    出醫療費用新台幣（下同）5萬5,531元，又因開刀治療及返
    家修養期間，無法自理生活，需看護照料，支出看護費用19
    萬6,200元；又因一眼無法視物，右腳骨折不良於行，須搭
    乘計程車往返住家與醫院計支出計程車費用2萬9,370元，併
    受有減損勞動能力之損害743萬7,263元及非財產上之損害20
    0萬元，合計971萬8,364元。又上訴人甲○○為上訴人高正
    青獨資設立之順益起重行僱用之司機，上訴人高正青應負僱
    用人之責任，爰依民法第184條第1項、第191條之2、第188
    條第1項、第193條第1項及第195條第1項之規定，求為命上
    訴人連帶給付971萬8,364元，及自起訴狀繕本送達最後之翌
    日起至清償日止按年息5％計付利息之判決（原審判決上訴
    人應連帶給付被上訴人315萬6,287元，及自91年3月21日起
    至清償日止，按年息5％計算之利息；駁回被上訴人其餘之
    請求。上訴人就其敗訴部分提起上訴，被上訴人就其敗訴部
    分，未聲明不服，已告確定）。
    上訴人則以：本件交通事故係因被上訴人行駛在禁行機車之
    快車道上而發生，應歸責於被上訴人，上訴人甲○○並無可
    歸責之原因。伊等未領有吊車之臨時通行證，僅係違規，與
    本件交通事故之發生並無相當因果關係；縱認上訴人甲○○
    有過失，惟被上訴人亦與有過失，其過失比例至少應為2分
    之1，應減免上訴人之賠償金額。又被上訴人所請求之醫療
    費用應為5萬4,835元，至看護費部分，訴外人于翠鳳連續看
    護51天及20天，完全沒有休假，有違常情，不足採信；交通
    費用部分，被上訴人所提出之單據，其中有部分無相對應之
    醫療單據可資佐證，或非屬就醫之交通費用，應予剔除；減
    少勞動能力損失部分，應依勞工保險條例第53條所定之勞工
    保險殘廢給付標準表第1項殘廢等級1之給付標準為1200日，
    與被上訴人所主張之第20項第9級給付標準為280日之比例即
    23％，作為依據；再依國立臺灣大學附設醫院（下稱臺大醫
    院）函所示之鑑定意見，可知被上訴人若將來接受角膜移植
    手術，非全無復原之可能，則其將來是否仍有減少勞動能力
    之情形，並非無疑，其將來既有復原之可能，則其減少勞動
    力之比例應為更低；精神慰撫金部分過高亦應予酌減云云；
    上訴人高正青另以：伊僱用上訴人甲○○為起重機之司機，
    係因其領有合格之駕駛執照，對於道路交通安全規則當然知
    之甚稔，則其駕駛動力機械在市區道路迴轉違反交通安全規
    則，已超越伊所能監督之範圍，且伊派有助手隨車配合司機
    操作，足見伊已盡僱用人之注意義務，伊就本件交通事故不
    須負賠償責任云云，資為抗辯。
四、經查被上訴人主張伊騎乘機車與上訴人甲○○所駕駛之吊車
    ，在前開時地發生交通事故，致伊受有前述傷害之事實，業
    據其提出診斷證明書、台北市政府警察局交通大隊交通事故
    肇事原因初步分析研判表及醫療費用收據為證（見原審北調
    字卷9-54頁、原審訴字卷232-269頁），並有本院92年度交
    上易字第502號上訴人甲○○過失傷害案件偵審全卷可稽，
    堪信為真實。
五、按依民法第191條之2規定，汽車、機車或其他非依軌道行駛
    之動力車輛，在使用中加損害於他人者，駕駛人應賠償因此
    所生之損害；但於防止損害之發生，已盡相當之注意者，不
    在此限。上訴人抗辯彼等就被上訴人因本件交通事故所受之
    損害，不負賠償責任，是否有據，論述如下：
（一）經查上訴人甲○○在警訊時，自承：伊駕駛動力機械沿八
      德路2段由西向東行駛第2車道至肇事處，當時伊車準備向
      西迴轉，見左後方無來車，伊即開始迴車，突然伊左側助
      手喊說有車子衝過來，伊即煞車停止但還是來不及，致一
      部重型機車HW3-721由伊車左側衝出右前車頭，車身擦撞
      伊車左後視鏡及左前車頭而肇事（見台灣台北地方法院檢
      察署91年度他字第18號卷36頁，原審訴字卷28頁）；在檢
      察官偵訊時亦供稱：伊是要迴車時變換車道，對方撞過來
      等語（見92年度偵緝字第519號卷2頁）；又參酌本件交通
      事故補充資料表所記載之車輛損壞情形，上訴人甲○○所
      駕駛之機械式吊車為左前保險桿及車身有擦撞痕，被上訴
      人所騎乘之機車為右前車頭及車身有擦撞痕（見原審訴字
      卷29頁）；及上訴人甲○○所駕駛之吊車肇事後之停車位
      置橫跨八德路2段186號前之第1至第3車道，其左轉角度明
      顯甚大，顯非係變換車道；另上訴人甲○○雖抗辯伊在交
      通事故發生前有要求坐在伊左側之助手李勇賢確認後方無
      來車，已盡注意義務云云，惟查證人即上訴人甲○○之行
      車助手李勇賢已在刑事審理中證稱：伊已忘記在停車撞到
      被上訴人過程中上訴人甲○○是否有對伊作何指示等語（
      見原審刑事卷77頁），上訴人抗辯甲○○已盡注意義務云
      云，為不足取。
（二）按非屬汽車範圍必須行駛於道路之動力機械，應比照道路
      交通安全規則第80條之規定向公路監理機關申請核發臨時
      通行證，憑證行駛；又汽車迴車時，在劃有行車分向限制
      線之路段，不得迴車，道路交通安全規則第83條第1項及
      第106條第2款分別定有明文。經查上訴人甲○○未申領臨
      時通行證，即在道路上行駛，且在劃有行車分向限制線之
      路段逕行迴轉，以致與被上訴人所騎乘之機車發生碰撞肇
      事，經核並無已盡相當之注意以防止損害發生之情事，應
      負損害賠償責任；且上訴人甲○○因此所涉及刑責部分，
      亦經刑事法院依業務過失傷害罪名，判處有期徒刑3月確
      定，亦有原審92年度交易字第237號及本院92年度交上易
      字第502號刑事判決可稽（見原審卷174-178、198-214頁
      ）。上訴人甲○○之行為與被上訴人所受之傷害間具有相
      當因果關係，其不法侵害被上訴人之行為，堪以認定。惟
      按汽車行駛時，駕駛人應注意車前狀況，並隨時採取必要
      之安全措施，道路交通安全規則第94條第3項亦定有明文
      ；再依同規則第2條第1項第1款規定，該規則所指汽車包
      括機器腳踏車在內。上訴人甲○○所駕駛之動力機械吊車
      體積龐大，目標顯著，遠望即可知其所在，被上訴人騎乘
      機車經過自應小心吊車之操作情況，謹慎通過，惟其竟仍
      撞及該吊車，足見被上訴人騎乘機車亦疏未注意車前狀，
      並隨時採取必要之安全措施，亦與有過失，上訴人抗辯被
      上訴人就本件交通事故之發生與有過失，應屬有據。
六、按受僱人因執行職務，不法侵害他人之權利者，由僱用人與
    行為人連帶負損害賠償責任；又不法侵害他人之身體或健康
    者，對於被害人因此喪失或減少勞動能力，或增加生活上之
    需要時，應負損害賠償責任；又不法侵害他人之身體、健康
    者，被害人雖非財產上之損害，亦得請求賠償相當之金額，
    民法第188條第1項前段、第193條第1項及第195條第1項前段
    分別定有明文。上訴人甲○○駕駛動力機械吊車未盡防止損
    害發生之義務，致被上訴人受有前述傷害，上訴人高正青為
    其僱用人，自應連帶負賠償責任。被上訴人請求上訴人連帶
    賠償之金額是否有據，詳如下述：
（一）醫療費用部分：原審認定被上訴人支出醫療費用計5萬4,8
      35元，經上訴人自認在卷（見原審卷133、195、289頁、
      本院卷第1宗22頁），被上訴人該部分之請求，應屬有據
      。
（二）看護費用部分：被上訴人主張其因本件交通事故受傷後，
      於90年6月間及同年12月間住院開刀及返家修養之期間，
      無法自理生活，乃僱請訴外人于翠鳳看護照料，計支出看
      護費用19萬6,200元之事實，業據其提出于翠鳳出具之收
      據為證，並經于翠鳳到場證述屬實（見原審卷128頁），
      被上訴人主張其支出此部分費用共計19萬6,200元，應屬
      有據。
（三）交通費用部分：被上訴人主張伊出院後須繼續進行門診追
      蹤治療，且伊一眼無法視物，右腳因骨折不良於行，出門
      須搭乘計程車往返，共計支出計程車費用2萬9,370元，經
      其提出計程車費收據為證（見原審卷271-第287頁）；其
      中編號33、35、39、40、43、44、47、48、49、57、59、
      97、98之收據計3,205元，無法證明係伊至醫院就醫所支
      出之交通費用（見原審訴字卷277、278、281、287頁），
      上訴人抗辯此部分之交通費用應予扣除，應屬有據。經查
      被上訴人所提出之計程車費收據總額為2萬9,755元，經扣
      除上開3,205元後，被上訴人所得請求之交通費用應為2萬
      6,550元（其計算式為：29,755元－3,205元＝26,550元）
      。
（四）減少勞動能力之損失部分：被上訴人主張其因本件交通事
      故致右眼受嚴重傷害，經勞工保險局認定其殘廢程度符合
      勞工保險殘廢給付標準表第20項第9級「一目視力減退至
      0.02以下」，業據其提出勞工保險給付核定通知書為證（
      見原審調字卷57頁），為上訴人所不爭執，堪信為真實。
      又被上訴人經原審囑託臺大醫院鑑定結果，其減損勞動能
      力之比例接近25％，有該醫院92年8月5日（92）校附醫秘
      字第9200208133號函可憑（見原審卷144頁），並經兩造
      在原審合意以25％計算減損勞動能力之損失（見原審卷21
      7頁）；雖上訴人以上開臺大醫院函記載：被上訴人右眼
      之狀況無法用鏡片、其他方法來矯正或自然復原，除非是
      接受角膜移植手術，或可改善其視力等語，抗辯被上訴人
      將來如接受角膜移植手術，非無復原之可能，且其將來既
      有復原之可能，其減損勞動力之比例應為更低云云；惟被
      上訴人將來能否接受角膜移植手術，及其術後能否完全復
      原，均無法確定，上訴人抗辯將來被上訴人之勞動能力並
      無減損或減損比例應為更低云云，核屬臆測之詞，為不足
      取。又被上訴人90年度之薪資所得總額為70萬元，有財政
      部台灣省北區國稅局所綜合所得稅資料清單可參（見本院
      卷第2宗9頁），其為61年8月15日出生，於90年6月28日因
      本件交通事故受傷時尚未滿29歲，則自被上訴人29歲起計
      算至勞動基準法第54條所規定之勞工強制退休年齡60歲止
      共31年，按霍夫曼計算式扣除中間利息後，被上訴人一次
      所得請求減損勞動能力之損失為333萬0,130元（其計算式
      為：700,000元×25%×19.029315=3,330,130元，元以下4
      捨5入，下同）。又民法第193條第1項所規定者為喪失或
      減少勞動能力之損害賠償，而被上訴人之勞動能力業經鑑
      定確有減損，已如前述，雖其90及91年度各有薪資所得90
      萬元，然上開所得額係被上訴人從事勞動之對價，可據以
      作為評價被上訴人減損勞動能力之資料，而其勞動能力既
      確有減損，則尚不得以其在90年度後仍有薪資所得而謂其
      不得請求減少勞動能力之損害賠償，附此說明。
（五）精神慰撫金部分：經查被上訴人因本件交通事故而受有右
      眼眼球破裂、角膜裂傷、併無水晶體症，右小腿脛腓骨開
      放性骨折併右肩鎖骨骨折之傷害，且其右眼視力嚴重減損
      ，目前僅眼前15公分處辨指數，除非接受角膜移植手術，
      否則無法用鏡片、其他方法來矯正或自然復原，有前述臺
      大醫院函可參；被上訴人在身體及精神上自受有相當之痛
      苦，爰審酌被上訴人所受傷害之情形，及其為專科畢業，
      名下有多筆不動產；上訴人甲○○係國小畢業，以駕駛動
      力機械之吊車為業，收入不定，名下有房屋1棟，上訴人
      高正青經營順益起重行，名下有10多筆不動產，有兩造之
      財產總歸戶資料可參（見原審訴字卷322-331頁）等兩造
      之身分、經濟能力等一切情狀，認原審判決被上訴人所受
      非財產上之損害為100萬元，應屬相當，上訴人抗辯上開
      金額過高云云，尚非有據。
（六）綜上所述，被上訴人因本件交通事故所受之損害為醫療費
      用5萬4,835元、看護費用19萬6,200元、交通費用2萬6,55
      0元、減少勞動能力之損失333萬0,130元及非財產上之損
      害100萬元，共計460萬7,715元。惟按損害之發生或擴大
      ，被害人與有過失者，法院得減輕賠償金額，或免除之，
      民法第217條第1項定有明文。本件交通事故之發生，被上
      訴人與有過失，已如前述，爰斟酌上訴人甲○○駕駛吊車
      違規在劃有分向限制線上之路段迴轉為肇事之主要原因，
      被上訴人疏未注意車前狀況，並隨時採取必要之安全措施
      ，為肇事次因，認以減輕上訴人3分之1之賠償責任即上訴
      人應負3分之2之損害賠償責任為適當，從而上訴人應連帶
      賠償被上訴人之金額為307萬1,810元（其計算式為：4,60
      7,715元×2／3＝3,071,810元）。
七、綜上所述，被上訴人依侵權行為之法則，請求上訴人連帶給
    付307萬1,810元及自起訴狀繕本最後送達翌日即91年3月21
    日起至清償日止，按年息5％計算之利息，為有理由，應予
    准許；至超過上開部分（除確定部分外）之請求，則不應准
    許。原審就上開不應准許部分，所為上訴人敗訴判決，尚有
    未洽，上訴論旨指摘原判決此部分不當，求予廢棄改判，為
    有理由；就上開應予准許部分，所為上訴人敗訴判決，並無
    不合，上訴論旨指摘原判決此部分不當，求予廢棄改判，為
    無理由。末按債權人以各連帶債務人為共同被告提起給付之
    訴，以被告一人提出非基於其個人關係之抗辯，而經法院認
    為有理由者為限，始有民事訴訟法第56條第1款規定之適用
    （最高法院41年臺抗字第10號判例參照）；上訴人甲○○所
    提上訴，以其所為非基於其個人關係之抗辯，經認為有理由
    者為限，其上訴效力始及於上訴人高正青，從而上訴人高正
    青抗辯伊僱用上訴人甲○○為起重機械司機，已盡僱用人相
    當之注意義務，伊不負賠償責任云云，不在上訴人甲○○上
    訴效力所及範圍，併此敘明。
八、兩造其餘之攻擊或防禦方法及未經援用之證據，經本院斟酌
    後，認為均不足以影響本判決之結果，無逐一詳予論駁之必
    要。併此敘明。
九、據上論結，本件上訴為一部有理由，一部無理由，依民事訴
    訟法第450條、第449條第1項、第79條、第85條第2項，判決
    如主文。
中　　華　　民　　國　　94　　年　　11　　月　　8 　　日
                  民事第九庭審判長法　官　吳景源
                                  法　官　連正義
                                  法　官　鄭威莉
正本係照原本作成。
如不服本判決，應於收受送達後20日內向本院提出上訴書狀，其
未表明上訴理由者，應於提出上訴後20日內向本院補提理由書狀
（均須按他造當事人之人數附繕本）上訴時應提出委任律師或具
有律師資格之人之委任狀；委任有律師資格者，另應附具律師資
格證書及釋明委任人與受任人有民事訴訟法第466條之一第一項
但書或第二項（詳附註）所定關係之釋明文書影本。
中　　華　　民　　國　　94　　年　　11　　月　　10　　日
                                  書記官　吳瑞英
附註：
民事訴訟法第四百六十六條之一（第一項、第二項）：
對於第二審判決上訴，上訴人應委任律師為訴訟代理人。但上訴
人或其他法定代理人具有律師資格者，不在此限。
上訴人之配偶、三親等內之血親、二親等內之姻親，或上訴人為
法人、中央或地方機關時，其所屬專任人員具有律師資格並經法
院認為適當者，亦得為第三審訴訟代理人。
